臺灣高等法院刑事判決　　　　　　 96年度重上更(三)字第5號
上　訴　人
即　被　告　丙○○
選任辯護人　金鑫律師
　　　　　　趙元昊律師
　　　　　　許瑞榮律師
上　訴　人
即　被　告　賴秀蓁
　　　（原名丁○○）
選任辯護人　張玉希律師
上列上訴人因偽造有價證券等案件，不服臺灣臺北地方法院88年
度訴字第147號，中華民國89年7月31日第一審判決（起訴案號：
臺灣臺北地方法院檢察署87年度偵字第 23609號、併辦案號：同
署87年度偵字第 25029、19444、19446號），提起上訴，經判決
後，由最高法院第3次發回更審，本院判決如下：
    主  文
原判決撤銷。
丙○○意圖供行使之用，而偽造有價證券，累犯，處有期徒刑參
年陸月。如附表所示之本票捌紙均沒收。
賴秀蓁共同行使偽造有價證券，處有期徒刑貳年。緩刑伍年，緩
刑期內付保護管束。如附表所示之本票捌紙均沒收。
    事  實
一、緣丙○○、賴秀蓁（原名丁○○，下同）前係夫妻，丙○○
    曾為執業醫師，前於民國（下同）八十二年間犯通姦罪，經
    本院判處有期徒刑六月確定，於八十三年十月四日易科罰金
    執行完畢。兩人於八十五年八月間在臺北縣三重市○○路○
    段一０八號共同籌設廣恩診所，由賴秀蓁擔任名義上之創辦
    人，並於同年月十五日與具有醫師資格之甲○○簽定協議書
    ，聘請醫師甲○○為診所負責人，約定診所的內外財務與總
    務均由創辦人自行負責，診所使用廣恩診所名義之支票與銀
    行往來時，票面均須用診所及負責人之印鑑章，由創辦人擔
    負付款責任，甲○○因此將其以廣恩診所及其名義向銀行申
    請之支票帳戶之印鑑章交與實際經營該診所並掌理財務之丙
    ○○保管使用。惟丙○○因積欠龐大債務，恐診所之財產遭
    債權人查封執行，明知甲○○僅授權診所業務需要開立支票
    支付，始得以甲○○所交付保管之支票存款帳戶之印鑑章簽
    發支票使用，竟逾越授權範圍，為製造假債權之執行名義，
    以便於真正債權人對診所之財產查封執行時，得以聲請參與
    分配，而意圖供行使之用，於八十六年間之不詳時、地盜用
    其所保管之廣恩診所及負責人甲○○之支票帳戶印鑑章，同
    時偽造以廣恩診所甲○○為發票人之如附表所示票號、發票
    日、到期日、受款人，面額計新臺幣（下同）二千萬元之本
    票八張，作為假債權之憑據後，復未經本票上所載受款人李
    培森、張智豪、曹興國等三人之同意，取出彼等三人任職於
    廣恩診所時所留存診所之印章，而賴秀蓁明知上情，仍與丙
    ○○共同基於行為偽造有價證券（偽造有價證券部分，賴秀
    蓁無犯意聯絡）、行使偽造私文書、及使公務員登載不實之
    犯意聯絡，由賴秀蓁持如附表所示之偽造本票八紙及上開印
    章三枚，攜至設於臺北市○○路九號九樓王聰明律師事務所
    ，交予不知情該律師事務所法務助理乙○○委請不知情王聰
    明律師代為撰擬以「李培森」、「張智豪」、「曹興國」為
    聲請人之本票裁定強制執行之聲請狀，而王聰明律師則轉囑
    由其不知情之法務助理乙○○辦理此件聲請案，乙○○遂以
    上開受款人之印章蓋於聲請狀之聲請人欄，同時撰擬聲請人
    李培森以附表編號一、二所示之本票，聲請人張智豪以附表
    編號三、四所示之本票，聲請人曹興國以附表編號五至八所
    示之本票而偽造本票裁定強制執行聲請狀後，於八十六年六
    月六日同時將上開聲請狀連同如附表所示偽造之本票附於聲
    請狀向臺灣板橋地方法院遞狀而為行使，使該法院人員將此
    不實之聲請事項登載於職務上掌管之案卷，嗣經臺灣板橋地
    方法院分別於八十六年六月十三日、十四日、十四日依序以
    八十六年度票字第三七０三號（張智豪部分）、八十六年度
    票字第三七０一號（曹興國部分）、八十六年度票字第三七
    ０二號（李培森部分）裁定准予強制執行，足以生損害於甲
    ○○、張智豪、曹興國、李培森等人及法院對於本票裁定強
    制執行之正確性，嗣甲○○於八十六年六月二十一日、二十
    四及二十六日分別收受本票裁定強制執行之裁定，始知上情
    。
二﹑案經被害人甲○○訴由臺灣臺北地方法院檢察署檢察官偵查
    起訴及移送併案審理。
    理  由
壹、證據能力
一、按修正刑事訴訟法係於九十二年二月六日經總統公布施行，
    而同日公布施行之修正刑事訴訟法施行法增訂第七條之三復
    規定：「中華民國九十二年一月十四日修正通過之刑事訴訟
    法施行前，已繫屬於各級法院之案件，其以後之訴訟程序，
    應依修正刑事訴訟法終結之。但修正刑事訴訟法施行前已依
    法定程序進行之訴訟程序，其效力不受影響」，是以九十二
    年二月六日修正之刑事訴訟法施行前，有關共同被告、證人
    供述筆錄之證據能力，仍應適用修正前刑事訴訟法相關規定
    。查被告丙○○之選任辯護人雖於本院審理時指稱告訴人甲
    ○○之陳述無證據能力；被告賴秀蓁之選任辯護人則指告訴
    人甲○○、同案被告丙○○及證人乙○○、李培森、張智豪
    、曹興國於偵查中之陳述無證據能力。然本件係於八十八年
    一月十八日繫屬於原審法院，證人乙○○前於八十七年六月
    九日偵查中之證述業經具結，本有證據能力，且該次偵訊檢
    察官並未違法取供，縱依修正後刑事訴訟法第一百五十九條
    之一第二項規定，亦無顯不可信之情況，自得為證據。另證
    人李培森、張智豪、曹興國（上開三人於檢察官偵訊時係以
    被告身份應訊，並無具結問題）在偵查中之供述，復據原審
    及本院前上訴審審判庭中提示並告以要旨，經被告等辯論而
    為合法調查，揆諸前揭說明，上開供述證據，於修正刑事訴
    訟法施行前，既均依法定程序調查，自得作為證據，而有證
    據能力。至上開告訴人、共同被告等人雖於本院前更一審中
    ，因修正之刑事訴訟法公布施行，依前揭說明，其以後之訴
    訟程序，固應依修正刑事訴訟法規定，命證人到場具結陳述
    ，並接受被告之詰問，以確保被告對證人之對質、詰問權，
    始再就修正刑事訴訟法施行前及施行後所合法取得，均具有
    證據能力之證據資料，本於合理之心證以定其取捨。嗣告訴
    人甲○○於本院前更一審及本院審理中均具結作證（見本院
    更一審卷一第一八一至一八六頁及本院審判筆錄），自有證
    據能力。再證人即共同被告丙○○於偵查之陳述，為被告賴
    秀蓁以外之人於審判外之陳述，惟上開證人於審判外之陳述
    ，業經本院審理時依證人地位到庭依法具結陳述後（見本院
    更一審卷二第第一二八至一二九頁、更二審卷第八十至八一
    頁及本院審判筆錄），並予被告賴秀蓁對質詰問之機會，且
    本院審理時，並再提示丙○○之上開供述筆錄及要旨，由被
    告賴秀蓁依法辯論，有本院審判筆錄可考，本件證人即共同
    被告丙○○上開於偵查之陳述，既已賦予被告賴秀蓁反對詰
    問權，並踐行之合法調查程序，亦應有證據能力而得作為本
    院判決之基礎。
二、修正後刑事訴訟法第一百五十九條第一項雖規定，被告以外
    之人於審判外之言詞或書面陳述，除法律有規定外，不得作
    為證據。然同法第一百五十九條之五第一項、第二項亦規定
    ，被告以外之人於審判外之言詞或書面陳述，經當事人於審
    判程序同意作為證據，法院審酌該言詞陳述或書面陳述作成
    時之情況，認為適當者，亦得為證據；當事人、代理人或辯
    護人於法院調查證據時，知有第一百五十九條第一項不得為
    證據之情形，而未於言詞辯論終結前聲明異議者，視為有前
    項之同意。經查，證人王聰明律師於偵查中之證述，雖未經
    具結，然經檢察官引為證據，而被告丙○○、賴秀蓁及其辯
    護人於原審及本院審判程序中均未對證人王聰明律師之證述
    聲明異議，依前揭法條，應視為有同法第一百五十九條之五
    第一項之同意，而本院審酌證人王聰明律師係由檢察官訊問
    ，訊問過程亦無何不當或違法之情事，且與被告丙○○所述
    相符，認將其之證述作為證據，並無不當，依前揭法條，自
    有證據能力，得為證據。
貳、實體事項
一、訊據上訴人即被告丙○○雖坦承有簽發如附表所示之本票八
    紙及有以該等本票聲請裁定強制執行等事實，上訴人即被告
    賴秀蓁固坦承有以廣恩診所創辦人之名義與告訴人甲○○簽
    訂協議書，並由丙○○交付本票及印章再由其轉交王聰明律
    師之情事；惟均矢口否認有上開犯行，被告丙○○辯稱：我
    沒有偽造有價證券，當初以告訴人名義創辦廣恩診所時，就
    有約定票據均由我負責，由我保管支票之印鑑章，李培森、
    張智豪、曹興國是診所之員工、股東，伊為確保診所之權益
    及約束告訴人將診所之權益設定或轉讓予他人，始簽發如附
    表所示之本票，而本件本票之簽發，李培森、張智豪、曹興
    國三人雖不知情，但事後伊有告知，伊有對告訴人說開出之
    票伊會負責，告訴人亦有同意開票，是伊委託王聰明律師聲
    請本票強制執行的。且債權人冠群空調工程股份有限公司（
    下稱冠群公司）曾以面額計八十七萬元之本票三紙，對廣恩
    診所即甲○○聲請裁定強制執行，告訴人於收受該裁定之送
    達後，亦未於法定期間內提起抗告，嗣因債務人無財產可供
    執行，乃發給債權憑證，足見告訴人對於本件本票之簽發亦
    有授權云云。被告賴秀蓁則辯稱：廣恩診所之支票簽發及財
    務均是丙○○處理，伊不過係名義上之創辦人而已，本件本
    票既非伊所簽發，伊只有受丙○○之委託交付牛皮紙袋一只
    予王律師，並不知道裡面是何物，非伊委請王聰明律師代為
    聲請本票裁定強制執行，與伊無關云云。
二、經查：
  (一)被告丙○○坦承有以廣恩診所負責人甲○○之名義簽發如附
    表所示之本票八張，連同李培森、張智豪、曹興國等人之印
    章，交付被告賴秀蓁攜至王聰明律師事務所，交予該律師事
    務所法務助理乙○○委請王聰明律師辦理本票裁定強制執行
    之聲請之事實，而王聰明律師接受委託後囑其法務助理乙○
    ○分別以上開李培森、張智豪、曹興國等人之名義為聲請人
    ，代為撰擬本票強制執行聲請狀，並以上開三人之印章蓋於
    聲請人欄，連同如附表所示之本票，於八十六年六月六日同
    時向臺灣板橋地方法院遞狀，聲請本票強制執行之裁定，嗣
    經該院分別於八十六年六月十三日、十四日、十四日依序以
    八十六年度票字第三七０三號（張智豪部分）、八十六年度
    票字第三七０一號（曹興國部分）、八十六年度票字第三七
    ０二號（李培森部分）裁定准予強制執行在案等情，並經證
    人王聰明於偵查中，以及證人乙○○於偵、審中供證在卷，
    並有臺灣板橋地方法院八十六年度票字第三七０一號、第三
    七０二號、第三七０三號本票裁定聲請卷所附之本票裁定聲
    請狀及如附表所示本票影本暨裁定（均影印本）可按，可認
    被告丙○○上開自白，應與事實相符，堪予採信。
  (二)被告丙○○雖否認有偽造有價證券之犯行，並辯稱：當初以
    告訴人為廣恩診所之負責人時，就有約定票據均由伊負責，
    並由伊保管診所及負責人之印鑑章，依協議書之約定告訴人
    已概括授權由伊簽發票據，此可由伊曾以告訴人名義簽發本
    票予診所之債權人冠群公司之本票三張（面額計八十七萬元
    ），經冠群公司向法院聲請本票裁定執行，告訴人於收受裁
    定後，亦未提出抗告而告確定可以證明，而李培森、張智豪
    、曹興國是診所之員工、股東，伊為確保診所之權益及約束
    告訴人將診所之權益設定擔保或轉讓予他人，始簽發如附表
    所示之本票並以李培森、張智豪、曹興國為受款人再以渠三
    人原留存診所之印章委託律師辦理聲請本票執行裁定，以備
    診所遭其他債權人查封執行得以參與分配，雖事前未徵求渠
    三人之同意，然事後有告知渠等三人云云。惟查：
  1.被告丙○○已供承以廣恩診所負責人甲○○之名義簽發如附
    表所示之本票並未事先取得告訴人之同意，核與證人即告訴
    人甲○○於本院審理中結證情節相符，被告丙○○雖稱依協
    議書約定，告訴人已概括授權予伊用告訴人之名義簽發票據
    云云，然為證人甲○○所否認，而依卷附被告丙○○所不爭
    執協議書影本（見偵字第一五二０三號卷第三、四頁）第四
    條及第五條固約定：「診所負責人承擔與健保局等主管醫療
    業務者連繫工作，診所的內外財務與總務均由創辦人自行負
    責」及「診所使用廣恩診所名義之支票與銀行往來時，票面
    必需蓋有診所印鑑及負責人印鑑，但付款責任全歸創辦人負
    擔，與診所負責人無涉」等情，而告訴人甲○○於登記為廣
    恩診所負責人後即以廣恩診所甲○○之名義向臺灣中小企業
    銀行北三重分行（支票帳號三六０六－一）及臺北國際商業
    銀行北三重分行（支票帳號０九三八一－九）申請支票存款
    帳戶，有臺灣中小企業銀行三重分行九十年三月二十日北
    重字第００六二九號函暨附送之支票影本四張（見本院上訴
    字卷第一五七至第一六一頁）及臺北國際商業銀行（原臺北
    區中小企業銀行）北三重分行九十年九月十一日北商銀北
    發字第四六號函暨附送之支票影本四張（見同上卷第二０二
    至二０六頁）在卷可按，足見告訴人於至上開銀行申設甲存
    支票存款帳戶係供被告丙○○經營廣恩診所使用，被告丙○
    ○對於保管並使用廣恩診所甲○○之印鑑章，以便簽發上開
    銀行之支票亦坦承不諱，則所謂授權被告簽發票據之範圍，
    應係指告訴人甲○○以廣恩診所負責人名義在銀行申設支票
    帳戶之支票而言，此觀協議書第五條所載「診所使用廣恩診
    所名義之『支票』與銀行往來時‧‧‧」等語，特別明載「
    支票」，而非記載「票據」二字自明，被告丙○○及辯護人
    均稱告訴人概括授權範圍除在銀行設立帳戶之支票，並包括
    其他票據顯然擴張解釋，不足採信。
  2.被告丙○○於簽發本件系爭本票之前，固曾以廣恩診所甲○
    ○為發票人簽發本票三張面額計八十七萬元作為支付冠群公
    司因裝設廣恩診所空調系統之工程款之用，嗣經冠群公司聲
    請本票強制執行裁定，經臺灣板橋地方法院八十五年度票字
    第六七０二號准許強制執行之裁定，該裁定並於八十六年二
    月二十七日依告訴人甲○○在臺北市○○區○○路五段一五
    ０巷二二弄十五號之住所為送達，於送達證書並蓋有甲○○
    之印文，甲○○於收受裁定後並未提起抗告，該裁定已告確
    定，有該民事聲請卷宗影本可按，告訴人雖否認有收受該裁
    定致無從提起抗告，惟甲○○住所係在臺北市○○區○○路
    五段一五０巷二二弄十五號，該裁定係交付郵政機關送達，
    於送達證書既蓋有受送達人即甲○○之印文，為送達之郵務
    員核無任何利害關係，自不可能偽造甲○○之印文於送達證
    書，因此甲○○認其並未收受裁定而無從抗告雖不可採，惟
    被告丙○○簽發予冠群公司之本票係用以支付廣恩診所裝設
    空調系統之工程款，尚屬廣恩診所設立時所生之債務，且冠
    群公司於取得本票強制執行裁定之執行名義後，並未向告訴
    人甲○○私人財產聲請強制執行，而對廣恩診所對中央健康
    保險局有醫療費用之金錢債權為強制執行，嗣因無財產可供
    執行，而由執行法院核發債權憑證，此有臺灣板橋地方法院
    八十六年度執字第五五五四號民事執行影本卷可按，則告訴
    人甲○○認該本票係因創設廣恩診所所生之債務，金額不大
    ，且執票人又未對其私人財產為強制執行，自己又係受聘於
    被告丙○○為廣恩診所名義負責人等情，在諸多考量下，縱
    當時對此未予追究，仍不能解為告訴人已無條件同意或默示
    授權被告丙○○得以其名義簽發與廣恩診所業務無關之其他
    本票。是依本件告訴人始終堅決否認曾授權，而上開協議書
    亦僅得證明告訴人概括授權被告丙○○開立與廣恩診所業務
    有關之該銀行帳戶支票，被告丙○○復未能提出告訴人概括
    授權簽發本票之同上書面授權資料，均足證被告丙○○確未
    經告訴人授權簽發本票。此次被告丙○○復逕自簽發系爭本
    票，使告訴人自始均無從於事前表達反對之意，故被告丙○
    ○及其辯護人抗辯告訴人對於上開裁定既未提起抗告，即表
    示其有概括授權被告丙○○以其名義簽發任何票據乙節，自
    不足採。
  3.被告丙○○簽發如附表所示之本票，並以李培森、張智豪、
    曹興國等為受款人。然李培森等三人從未見過該本票，且被
    告丙○○以李培森等三人之名義向法院聲請本票執行裁定，
    又未事前告知彼等三人，李培森等三人全然不知有此事情，
    已據李培森、張智豪、曹興國等三人，分別在偵查、原審及
    本院前上訴審及更一審審理中供證在卷，並為被告丙○○所
    是認，且被告丙○○於委託王聰明律師辦理聲請本票執行裁
    定，又均指定王聰明律師為送達代收人，法院之本票執行裁
    定亦向送達代收人王聰明律師為送達，有上開民事聲請事件
    影印卷可按，足見被告丙○○自始即向李培森等三人隱瞞此
    事。再依被告丙○○所自承其簽發系爭本票以李培森等人為
    受款人，並聲請本票強制執行裁定，其目的在確保診所之財
    產於將來受真正債權人執行得參與分配等情，益見被告丙○
    ○係在製造假債權，顯見被告丙○○並非為診所之債務或財
    務調度而簽發系爭本票，更不在被告丙○○所稱概括授權範
    圍之內。被告丙○○及其辯護人指簽發系爭本票，亦在告訴
    人授權範圍，自無足取。
  (三)又被告賴秀蓁雖辯稱：廣恩診所之支票簽發及財務均是丙○
    ○處理，伊不過係名義上之創辦人而已，本件本票既非伊所
    簽發，伊只有受丙○○之委託交付牛皮紙袋一只予王律師，
    並不知道裡面是何物，非伊委請王聰明律師代為聲請本票裁
    定強制執行，與伊無關云云。而被告丙○○於本院前審亦附
    和證稱：伊拜託賴秀蓁交給王律師時並沒有告知具體內容，
    因伊已經裝好信封了。聲請本票裁定前沒有跟賴秀蓁商量或
    任何協議。伊在偵查時所供，有一部分是事實，一部分不是
    事實，因當時賴秀蓁是房產共有人，伊講要避免其他債權人
    查封廣恩診所及伊有告訴賴秀蓁的話都不是事實，其他都是
    事實，伊當時是氣憤，大家好像把責任推到伊的頭上來，李
    培森等人都推說不知情，所以伊才這麼說云云。然查，證人
    王聰明律師於檢察官訊問時證稱：臺灣板橋地方法院八十六
    年度票字第三七０一號民事聲請事件卷內之聲請書是伊助理
    寫的，是被告丙○○要伊幫他聲請本票裁定，伊交由助理做
    ，伊要丙○○找伊助理乙○○，伊沒有過問這件事，伊沒有
    看過丙○○的本票。臺灣板橋地方法院八十六年度票字第三
    七０二號、第三七０三號民事聲請事件卷內之聲請書也是乙
    ○○以伊名義寫的，這幾件都沒有向丙○○收費，是丙○○
    找伊的，乙○○還在伊事務所，那些本票伊也沒有看過，丙
    ○○只說要聲請本票裁定，沒有說有幾張本票，也沒有說做
    何用，本票那裡來的等語。另證人乙○○於檢察官偵查中則
    證稱：「‧‧‧聲請狀都是我寫的，是丁○○拿本票來讓我
    寫的，我才以律師名義寫，聲請人的印章是丁○○（賴秀蓁
    ）給我的，他沒有說本票那裡來的，因為丁○○的哥哥是台
    北縣醫師公會理事長，說聲請人（指李培森等三人）是他們
    的醫師，有這些債權，要我幫他寫聲請書」等語（見偵續字
    第一六六號卷第四十七頁背面），依證人乙○○於該偵查中
    之證述，被告賴秀蓁當時即知道有本票，為證人乙○○所是
    認（見本院審判筆錄），即已明白證述被告賴秀蓁前去王聰
    明律師事務所時，已知要以李培森等三人為聲請人聲請裁定
    本票強制執行之事。而李培森、曹興國、張智豪等三人僅係
    廣恩診所之員工，並非醫師，被告賴秀蓁卻向乙○○佯稱該
    等三人為醫師，足證被告賴秀蓁確故意提高李培森、曹興國
    、張智豪在廣恩診所之地位，以符合積欠渠等高達二千萬元
    （本票）之情。至證人乙○○於本院前上訴審及前更審審判
    中證述：「賴秀蓁拿來的，用信封裝著，……說要拿給律師
    ，律師再拿給我去裁定，……（裡面裝著）本票、印章」、
    「（賴秀蓁拿來）是裝在一個袋子，印章也是在一起」、「
    （問：賴秀蓁將資料交給你，有無告訴你什麼事）好像是賴
    秀蓁交給我的」等語（見本院上訴審卷第七十八頁、更一審
    卷一第一六五頁），未言及賴秀蓁交代其如何處理一節，證
    人於本院證稱係因當時於本院陳述時已記不得所致（見本院
    審判筆錄）。參以其於本院作證時間係分別於八十九年十一
    月六日及九十四年十一月三日，而其於偵查中證述則係八十
    七年六月九日，自以偵訊中之陳述記憶較為清楚可信。綜合
    上揭證人王聰明律師及乙○○之證詞，被告丙○○要王聰明
    律師幫其聲請本票裁定，沒有說有幾張本票，王聰明律師即
    要被告丙○○找其助理乙○○，嗣由被告賴秀蓁持上開本票
    交給乙○○告知辦理聲請本票裁定事宜，並謂執票人李培森
    等人係醫師以取信於乙○○，被告賴秀蓁與丙○○間就行使
    該偽造之本票有犯意聯絡及行為分擔昭然若揭。此再參丙○
    ○於偵查中供稱：「‧‧‧因賴（秀蓁）是共同股東，希望
    他去聲請本票裁定，先有債權以避免其他債權人查封廣恩診
    所之財產，賴（秀蓁）應知道是我開的本票，我有告訴她，
    怕健保費用被債權人查封，請他拿本票聲請裁定強制執行參
    與分配」等語（見偵字第二三六０九號卷第五十四頁背面）
    ，亦供證賴秀蓁請律師辦理聲請法院裁定本票強制執行時，
    已知悉係為製造假債權之執行名義，以便參與分配之事實，
    則兩相對照，益堪認屬實。被告丙○○於原審及本院翻異前
    詞，指其因李培森等人都推說不知情，把責任推到伊的頭上
    來，才遷怒前妻賴秀蓁而為虛偽之陳述云云，顯不合常情，
    不足採信。又被告賴秀蓁雖另辯稱：伊與被告丙○○已離異
    ，兩人感情不好，伊出面與甲○○訂約，是因為診所使用之
    不動產還在渠二人名下，才出面訂約，並未參與診所之業務
    云云，但以證人李培森、曹興國於原審均表示是被告賴秀蓁
    找他們到診所工作，且告訴人甲○○亦稱被告賴秀蓁有陪同
    赴銀行開立戶頭，顯見被告賴秀蓁對於廣恩診所業務之經營
    ，有一定程度之涉入，並非其所言僅代為與告訴人簽訂契約
    之情，況查本件被告丙○○施行本件犯罪之目的在於保障診
    所內之資產，攸關被告賴秀蓁之資產保障問題，被告丙○○
    前開所稱被告賴秀蓁知情後而仍參與等情，當屬可採。
  (四)被告丙○○未經李培森、張智豪、曹興國等人之同意，以李
    培森等三人在診所任職時所寄放之印章連同所偽造之如附表
    之本票，交付被告賴秀蓁持至王聰明律師事務所，交予該事
    務所法務助理乙○○，以李培森等三人為聲請人同時代撰本
    票執行聲請狀，於八十六年六月六日連同如附表之本票八紙
    持向臺灣板橋地方法院遞狀聲請等情，已為被告丙○○所自
    承，並經證人王聰明律師、乙○○、李培森、張智豪、曹興
    國等人分別於偵審中證述屬實，且均為被告丙○○及其辯護
    人所不爭執，而被告賴秀蓁知情後而仍參與，亦已如前述。
    則被告丙○○、賴秀蓁以被告丙○○偽造如附表所示之本票
    ，假冒李培森、張智豪、曹興國等人名義，委託王聰明律師
    事務所撰擬書狀向法院提出本票執行裁定之聲請，法院依據
    聲請，裁定本票准予強制執行，屬於非訟事件，僅依據執票
    人之聲請為形式上之審查，無須為實質上之審查，以判斷本
    票之真偽，而使法院之公務員登載不實，並使告訴人甲○○
    將來遭受民事強制執行之虞，以及使李培森、張智豪、曹興
    國將來受訟累之虞（如告訴人欲對彼等提確認本票債權不存
    在之民事訴訟或提偽造本票之刑事訴訟等），並使法院對於
    本票強制執行之裁定失其正確性，是被告丙○○、賴秀蓁此
    部分偽造文書及使公務員登載不實之犯行，亦堪予認定。
  (五)檢察官起訴書固指被告丙○○盜刻李培森、張智豪、曹興國
    之印章，交由被告賴秀蓁持交王聰明律師事務所，以偽造李
    培森、張智豪、曹興國為聲請人之本票執行裁定聲請狀云云
    ，惟被告丙○○堅決否認有盜刻渠等三人之印章，並辯稱：
    渠等三人為診所之員工或股東，係利用渠等三人放在診所之
    印章作為聲請之用等語，而證人李培森、張智豪、曹興國等
    人固均證稱未見聲請狀上印文之印章等情，然渠等三人卻均
    供稱有印章留在診所使用，且不只一個等語，參以被告丙○
    ○曾以李培森、張智豪之名義向中國國際商業銀行，大安商
    業銀行申請抵押貸款，此有臺北縣三重地政事務所函送辦理
    抵押權設定登記之資料影本可按，而該抵押權貸款資料之印
    文與本件聲請狀上之印文不符，亦見渠等三人所稱留存在診
    所之印章不只一個，堪予採信，是被告丙○○仍有盜用其他
    留存印章之可能性，則公訴檢察官既不能舉證證明被告丙○
    ○確有盜刻印章之事實，自應為被告丙○○、賴秀蓁有利之
    認定，而被告丙○○、賴秀蓁就整個偽造文書之過程，偽造
    印章、印文或盜用印章均僅是偽造文書之階段行為而已，並
    不影響於偽造文書之罪責，因此自應以被告所自承盜用印章
    為認定之事實，併予敘明。
  (六)綜上所述，被告丙○○、賴秀蓁上開所辯，顯均係圖卸罪責
    之詞，不足採信。本件事證已明，被告丙○○、賴秀蓁上開
    犯行，俱堪予認定，應依法論科。
三、新舊法比較：
(一)修正後刑法第二條第一項明文：「行為後法律有變更者，適
    用行為時之法律。但行為後之法律有利於行為人者，適用最
    有利於行為人之法律。」改採「從舊從輕」主義，係規範行
    為後法律變更所衍生新舊法律比較適用之準據法，以適用最
    有利於行為人之法律為原則。據此，法院裁判時已在新法施
    行之後，雖新舊法之內容有所修正，但對行為人倘無有利或
    不利之情形者（例如僅修正法律用語，新舊法法定仍屬相同
    ），即無適用上開規定為新舊法比較之問題。刑法第二十八
    條原規定：「二人以上共同『實施』犯罪之行為者，皆為共
    同正犯。」亦於上述時間同時修正為：「二人以上共同『實
    行』犯罪之行為者，皆為共同正犯。」將舊法之「實施」修
    正為「實行」。原「實施」之概念，包含陰謀、預備、著手
    及實行等階段之行為，修僅共同實行犯罪行為始成立共同正
    犯。是新法共同正犯之範圍縮小，排除陰謀犯、預備犯之共
    同正犯。新舊法共同正犯之規定固有修正，但對本件被告係
    基於犯意聯絡，共同實行犯罪而言，不論新法、舊法，均構
    成共同正犯，上述刑法第二十八條之修正內容，對於被告並
    無「有利或不利」之影響，依前述說明，自無適用修正後刑
    法第二條第一項之規定為比較新舊法適用之必要。
(二)新刑法第四十七條雖將舊刑法修正限制為受徒刑之執行完畢
    ，或一部之執行而赦免後，五年以內「故意」再犯有期徒刑
    以上之罪者，始成立累犯。但上述新舊法之規定，對於本件
    被告丙○○「故意」犯罪而言，亦無所謂「有利或不利」之
    情形。依上說明，應無適用修正後刑法第二條第一項之規定
    比較新舊法適用之問題。
(三)刑法第五十五條關於牽連犯之規定業經刪除，則被告所犯各
    罪，應予分論併罰。比較新、舊法結果，適用被告行為時之
    法律即修正前刑法第五十五條牽連犯之規定，較有利於被告
    。
(四)又修正後刑法第五十五條，雖將舊刑法第五十五條後段關於
    牽連犯之規定刪除，但其前段關於想像競合犯之規定並無變
    更，而其但書係科刑之限制，為法理之明文化，亦非屬法律
    之變更，依上說明，並無適用修正後刑法第二條第一項之規
    定比較新舊法適用之問題。
(五)刑法第三十三條第五款規定，已將原罰金刑最低額度由銀元
    一元（相當於新臺幣三元），提高為新臺幣一千元以上，且
    以百元計之，比較新、舊法結果，應以行為時法律即修正前
    刑法第三十三條第五款規定有利於被告，依刑法第二條第一
    項前段規定，自應適用修正前刑法第三十三條第五款之規定
    予以論科。
四、核被告丙○○所為，係犯刑法第二百零一條第一項之偽造有
    價證券罪及第二百十六條、第二百十條之行使偽造私文書罪
    、第二百十四條之使公務員登載不實罪；被告賴秀蓁所為，
    係犯刑法第二百零一條第二項之行使偽造有價證券罪及第二
    百十六條、第二百十條之行使偽造私文書罪、第二百十四條
    之使公務員登載不實罪。被告丙○○偽造有價證券後又持以
    行使，其行使之低度行為應為偽造之高度行為所吸收，不另
    論以行使罪；被告丙○○、賴秀蓁偽造文書後又持以行使，
    則偽造之低度行為為行使之高度行為所吸收，不另論以偽造
    罪；被告丙○○、賴秀蓁盜用李培森、張智豪、曹興國之印
    章蓋於本票裁定強制執行聲請狀，以及被告丙○○逾越授權
    範圍以廣恩診所甲○○之印章簽發系爭本票之行為亦屬盜用
    印章之範疇，則其盜用印章之行為，分屬偽造私文書及偽造
    有價證券之階段行為，均不另論罪。被告丙○○、賴秀蓁間
    就行使偽造有價證券、行使偽造文書及使公務員登載不實之
    犯行，有犯意聯絡及行為分擔，為共同正犯。被告丙○○、
    賴秀蓁將偽造附表所示之本票八紙，連同李培森等三人之印
    章送至王聰明律師事務所交予該事務所之不知情法務助理乙
    ○○以李培森等三人之印章偽造該三人之本票裁定強制執行
    聲請狀三份後連同附表所示之本票向法院提出而行使，並使
    公務員登載不實，均屬間接正犯。被告丙○○為製作假債權
    ，應係同時偽造如附表所示之本票八紙，侵害同一告訴人甲
    ○○之法益，為單純一罪；被告丙○○、賴秀蓁利用不知情
    之乙○○同時偽造之李培森等三人之聲請狀，並同時持之向
    法院遞狀而行使，屬一行為觸犯數罪名之同種想像競合犯，
    應從一重處斷。被告丙○○所犯上開偽造有價證券罪與行使
    偽造私文書罪、使公務員登載不實罪間，各具有方法、結果
    之牽連關係，依修正前即行為時之規定，被告丙○○應從一
    重以偽造有價證券罪處斷。被告賴秀蓁委由不知情之乙○○
    同時持偽造之本票、聲請狀向法院行使，所犯行使偽造有價
    證券罪與行使偽造私文書罪間，為一行為觸法數罪名之想像
    競合犯，應從一重之行使偽造有價證券罪處斷，該行使偽造
    有價證券罪與使公務員登載不實罪間，復具有方法、結果之
    牽連關係，依修正前即行為時之規定，應從一重仍以行使偽
    造有價證券罪處斷。又被告丙○○有事實欄所載之論罪科刑
    及執行情形，有本院被告前案紀錄表可按，其受有期徒刑之
    執行完畢後於五年以內再故意犯本件有期徒刑以上之罪，應
    依修正後刑法第四十七條第一項規定，論以累犯，並加重其
    刑。
五、原審以被告丙○○、賴秀蓁犯罪事證俱已明確，予以論罪科
    刑，固非無見，惟查：(一)被告丙○○應係逾越授權範圍而偽
    造有價證券，原審認定被告丙○○係未經授權而偽造有價證
    券，認定事實稍有出入，即有未洽。(二)被告賴秀蓁乃係事後
    知情而參與，並未參與被告丙○○偽造有價證券部分之謀議
    或分工，原審認定被告賴秀蓁為此部分犯行之共犯，亦有未
    合。(三)本件被告丙○○、賴秀蓁係委請不知情之王聰明律師
    事務所王聰明律師撰寫本票裁定聲請狀三紙，王聰明律師再
    轉請事務所內法務助理乙○○代為撰寫，原審事實認定係直
    接委請乙○○代為撰寫聲請狀，事實認定尚有未合。(四)理由
    欄內對於委請不知情之王聰明律師撰寫聲請狀，未論予間接
    正犯，容有未洽。(五)原審認定被告丙○○、賴秀蓁交付王聰
    明律師事務所使用之李培森等三人之印章係偽刻，然並無積
    極證據證明此點，應認與事實不符。(六)原判決未將被告丙○
    ○、賴秀蓁利用不知情之乙○○同時偽造之李培森等三人之
    聲請狀，並同時持之向法院遞狀而行使，論以同種想像競合
    犯，及漏未論使公務員登載不實部分，亦有違誤，被告丙○
    ○、賴秀蓁上訴意旨仍執前詞否認犯罪，雖均為無理由，惟
    原判決既有上開可議，仍屬不可維持，自應由本院將原判決
    撤銷改判。爰審酌被告丙○○、賴秀蓁為避免其診所之財產
    遭真正債權人之執行，企圖製造假債權先取得執行名義以待
    將來財產遭執行時得以參與分配之犯罪動機、目的、手段及
    將來所生危害之虞，及被告丙○○於犯罪後坦承偽造文書部
    分犯行，被告賴秀蓁否認犯行之態度暨被告丙○○為本案主
    謀等一切情狀，各量處如主文第二項、第三項所示之刑，以
    示懲儆。另被告賴秀蓁未曾因故意犯罪而受有期徒刑以上刑
    之宣告，有本院被告前案紀錄表一份在卷可稽，本院念及被
    告賴秀蓁為子女生計方創辦診所而有本件犯行，其經此偵審
    程序及刑之宣告應已知所教訓，而以暫不執行為適當，併依
    刑法第七十四條第一項第一款規定宣告緩刑五年，以啟自新
    ，並於緩刑期內交付保護管束，以勵自新。至被告行為後，
    刑法第七十四條緩刑及第九十三條付保護管束之規定，固於
    九十五年七月一日修正施行，然被告犯罪在新法施行前，於
    新法施行後，緩刑之宣告，應逕行依新法第七十四條之規定
    為據，而無新舊法比較之問題（最高法院九十五年第八次刑
    事庭會議決議七意旨參照），至該保護管束為非拘束人身自
    由之保安處分，依刑法第二條第二項規定，適用裁判時即修
    正後之法律，附此敘明。又偽造如附表所示之本票捌紙，應
    依刑法第二百零五條之規定，不問屬於犯人與否，均併予宣
    告沒收。
六、至檢察官起訴書雖認被告賴秀蓁與丙○○共同意圖供行使之
    用，偽造如附表所示之本票八紙，另涉犯刑法第第二百零一
    條第一項之偽造有價證券罪，惟依上事證，祇能證明被告丙
    ○○偽造如附表所示之本票八紙後，即將之交予被告賴秀蓁
    ，而被告賴秀蓁明知該等本票係被告丙○○簽發，卻仍持之
    委託乙○○辦理本票裁定准予強制執行事宜，而參與後階段
    行使偽造有價證券及行使偽造文書（含偽造文書）犯行，但
    仍不能證明被告丙○○簽發上開本票之初，即與被告賴秀蓁
    同謀偽造。另觀核全卷，亦復查無其他積極證據足資證明被
    告賴秀蓁涉入此部分犯行，自應為被告賴秀蓁有利之認定，
    然公訴檢察官既認此部分與行使偽造有價證券罪，有實質上
    一罪之吸收關係，爰不另為無罪之諭知，併此指明。
據上論斷，應依刑事訴訟法第三百六十九條第一項前段、第三百
六十四條、第二百九十九條第一項前段、刑法第二十八條、第二
百零一條第一項、第二項、第二百十六條、第二百十條、第二百
十四條、第二條第一項前段、第五十五條（修正前）、第五十五
條、第四十七條第一項、第七十四條第一項第一款、第九十三條
第一項、第二百零五條，罰金罰鍰提高標準條例第一條前段，判
決如主文。
本案經檢察官鍾鳳玲到庭執行職務。
中　　華　　民　　國　　96　　年　　8　 　月　 　2　　日
 　　　　　 刑事第十五庭  審判長法　官　吳昭瑩
                                法　官　蘇隆惠
                                法　官　李正紀
以上正本證明與原本無異。
如不服本判決，應於收受送達後十日內向本院提出上訴書狀，其
未敘述上訴之理由者並得於提起上訴後十日內向本院補提理由書
（均須按他造當事人之人數附繕本）。
                                書記官  鄭信昱
中　　華　　民　　國　　96　　年　　8 　　月　　2 　　日
附表：
┌──┬───┬───┬────┬────┬───────┐
│編號│受款人│票  號│發 票 日│到 期 日│金額（新臺幣）│
├──┼───┼───┼────┼────┼───────┤
│ 一 │李培森│789378│85.10.08│86.03.08│3,000,000元   │
├──┼───┼───┼────┼────┼───────┤
│ 二 │李培森│789383│85.10.08│86.04.08│3,000,000元   │
├──┼───┼───┼────┼────┼───────┤
│ 三 │張智豪│789376│85.10.08│86.04.08│2,000,000元   │
├──┼───┼───┼────┼────┼───────┤
│ 四 │張智豪│789377│85.10.08│86.04.08│3,000,000元   │
├──┼───┼───┼────┼────┼───────┤
│ 五 │曹興國│789379│85.10.08│86.01.08│2,000,000元   │
├──┼───┼───┼────┼────┼───────┤
│ 六 │曹興國│789380│85.10.08│86.01.08│2,000,000元   │
├──┼───┼───┼────┼────┼───────┤
│ 七 │曹興國│789381│85.10.08│86.01.08│2,000,000元   │
├──┼───┼───┼────┼────┼───────┤
│ 八 │曹興國│789382│85.10.08│86.01.08│3,000,000元   │
└──┴───┴───┴────┴────┴───────┘
附錄：本案論罪科刑法條全文
刑法第201條（有價證券之偽造變造與行使罪）
意圖供行使之用，而偽造、變造公債票、公司股票或其他有價證
券者，處3年以上10年以下有期徒刑，得併科3千元以下罰金。
行使偽造、變造之公債票、公司股票或其他有價證券，或意圖供
行使之用，而收集或交付於人者，處1年以上7年以下有期徒刑，
得併科3,000元以下罰金。
刑法第216條 (行使偽造變造或登載不實之文書罪)
行使第210條至第215條之文書者，依偽造、變造文書或登載不實
事項或使登載不實事項之規定處斷。
刑法第210條 (偽造變造私文書罪)
偽造、變造私文書，足以生損害於公眾或他人者，處 5年以下有
期徒刑。
刑法第214條
明知為不實之事項，而使公務員登載於職務上所掌之公文書，足
以生損害於公眾或他人者，處三年以下有期徒刑、拘役或五百元
以下罰金。
